臺灣高等法院刑事判決
111年度上易字第286號
上  訴  人  
即  被  告  林彥佑



選任辯護人  謝殷倩律師

上列上訴人因竊佔等案件，不服臺灣士林地方法院110年度易字
第195號，中華民國110年11月15日第一審判決（起訴案號：臺灣
士林地方檢察署109年度調偵字第1189號），提起上訴，本院判
決如下：
    主  文
原判決關於未扣案犯罪所得新臺幣肆萬伍仟元沒收，於全部或一
部不能或不宜執行沒收時，追徵其價額部分撤銷。
未扣案犯罪所得新臺幣參萬元沒收，於全部或一部不能或不宜執
行沒收時，追徵其價額。
其他上訴駁回。
    事  實
林彥佑為房屋仲介，趙泰鵬為臺北市○○區○○路0段00巷0弄0號2樓
房屋(下稱本案房屋)之所有權人。緣趙泰鵬將本案房屋之出租事
宜自民國106年間委由林彥佑處理，並交由其子趙大榮與林彥佑
聯絡後續租屋事宜，嗣本案房屋自108年8月起已無出租予他人，
林彥佑竟意圖為自己不法之利益，基於無故侵入建築物及竊佔之
犯意，自同年10月、11月間起，擅自將其私人用品及大型家具搬
入本案房屋，而自同年11月起開始居住，以此方式竊佔本案房屋
。嗣趙大榮於109年1月28日自大陸地區返臺，欲入住本案房屋時
，始悉上情。
    理  由
一、證據能力之說明：
    本件趙大榮於檢察官訊問中經具結所為之證述，經查並無顯
    不可信之情況，上訴人即被告林彥佑(下稱被告)或辯護人於
    言詞辯論終結前，亦未對此為釋明，或聲請加以詰問，則本
    院於審判期日依法定程序提示上開證人所為之陳述並告以要
    旨，而為合法調查後，自得將之採納為判斷被告犯罪事實之
    依據。
二、犯罪事實之認定：
㈠、訊之被告矢口否認有何侵入建築物或竊佔犯行，並辯稱：其
    確有與趙大榮先口頭談好承租，等趙大榮回國後再簽租約，
    本件是趙大榮回國後不認帳(本院卷第96、120頁)。辯護人
    則再為被告辯護稱：趙大榮對被告不利之指訴，並無佐證，
    更何況，趙大榮也不否認被告曾口頭表示欲承租本案房屋，
    返台後也順利自被告處取得原鑰匙進入本案房屋內，並向被
    告收取新臺幣(下同)1萬5000元，可認本件雖無簽立書面契
    約，但被告確係以承租人之身分進行修繕並添置家具，自非
    無故侵入或竊佔本案房屋(本院卷第74至75、122至123、125
    至131頁)。
㈡、然本件依趙大榮之指訴、被告不利於己之陳述、及卷內趙大
    榮之助理與被告間之對話內容，衡諸經驗法則，確可認被告
    係擅自侵入本案房屋並竊佔使用，茲析述如下：
１、被告自108年10月、11月起陸續將個人物品及大型家具搬入本
    案房屋，迄至趙泰鵬提出本案告訴為止，被告留存在本案房
    屋內之物品，計有嬰兒床、洗衣籃、戶口名簿、護照、駕照
    、開庭通知及衣物、被告之女的藥物及衣物等物，家具則有
    椅子、立櫃、沙發、大型衣櫃等物，為被告所是認(他卷第8
    4頁，原審卷第111頁）及本案房屋之內部照片在卷可稽（他
    卷第65至70頁，調偵卷第35至48頁），而以被告所留存者，
    包括重要證件，及幼女之藥物等為觀，堪認被告確有在本案
    房屋內生活。再觀諸本案房屋之電費、瓦斯費及水費，於前
    房客在108年8月搬離後，一度明顯降低，約略在108年11月
    方明顯增加，足認被告應係自108年11月將大型家具搬入本
    案房屋後，進入本案房屋內居住，而將本案房屋置於自己實
    力支配之下。
２、趙大榮於偵查中，已指訴：被告確實有在108年7月以通訊軟
    體微信傳訊息跟我說他想要租本案房屋，但我跟被告說他是
    房仲，即使我們認識一段時間，但還是要打契約，被告當時
    回應那當然，被告說想要於108年9月份入住，到9月之後就
    完全沒消息(調偵卷第26頁)。而質之被告雖仍稱：有跟趙大
    榮約定租期係自108年9月1日起算，租金1萬5000元，租期1
    年（原審卷第113頁）。然被告除無法提出相關對話紀錄或
    書面資料以實其說外，至少亦不否認未曾給付過租金、遑論
    押金，但被告既係房屋仲介，於本案前又處理過其他房客與
    趙大榮之本案房屋租賃事宜，此為被告所是認，則於房屋對
    外出租、而非親友暫時借住之情形，均需要書面契約為證，
    亦須出具押金、並按月給付租金，又被告聯繫趙大榮應無何
    障礙(按：至少兩人可透過微信通訊軟體聯絡)，被告卻未簽
    立租賃契約，而在數月間無償使用本案房屋，此豈係正常向
    他人承租房屋所為？
３、且被告亦自陳：趙大榮於109年1月28日13時52分以微信來電
    ，內容是告訴我說他已返臺，要拿本案房屋的鑰匙；於同日
    19時2分復傳訊息給我說，他明天要請搬家公司將我的物品
    搬走，請我給他我的地址，並說因為東西已放置在屋內，就
    以1個月的房租計費（他卷第39至40頁）。茲查無被告與趙
    大榮間有如何之故舊恩怨，則趙大榮若之前確有同意出租本
    案房屋，豈有一返回臺灣就要向被告拿取本案房屋鑰匙之理
    ？甚者，如依被告所辯，與趙大榮口頭約定自108年9月1日
    承租本案房屋，則趙大榮事後所要求之款項，理應係過去將
    近5個月之租金，豈有僅要求「相當於」1個月租金之理？
４、更何況，觀諸卷內趙大榮之助理與被告間之通訊軟體對話內
    容(調偵卷第49至55頁)，該助理一直重複聲明被告「非法入
    住他人房屋」，而被告就對方提出之「賠償金」，從「1個
    月之租金1萬5000元」，提高至「8個月」、「12個月」，並
    無何反嗆或不滿反應，而只是表示「說真的，我很有心要處
    理這件事情」，並哀求「現在的我真的無法完成您們的要求
    」、「剛剛問過周遭的朋友目前無法幫忙這件事情，能否先
    支付您2萬元」，直到最後，該助理要求寫字據，為被告所
    不同意，甚至因入內搬遷物品遭拒，而至警局報案，聲稱「
    雙方僅口頭同意無簽署租賃契約」後，被告仍放低姿態地改
    稱「若為強佔您的房子屬本人之過錯」，倘本件真係趙大榮
    回國後不認帳，如被告上開所辯，應覺萬分委屈才是，豈會
    如此回應？
５、至於趙大榮返台後，雖確有向被告取得原鑰匙進入本案房屋
    內，並向被告收取賠償金1萬5000元(按：此為被告於警詢中
    陳明在案，見他卷第40頁)，又先前被告已對本案房屋進行
    修繕並添置家具，亦如上述，但此均不足為有利被告之認定
    ，蓋：被告對本案房屋進行改良，僅能顯示被告確有加以使
    用，而無涉合法租賃與否之判斷，另被告面對趙大榮返還房
    屋，為避免後續問題擴大，先將鑰匙返還，並至少給付相當
    於1個月之租金賠償，亦為補救所當然，而且，由後者情形
    ，更可認定被告上開侵入建築物及竊佔犯行為確實，否則被
    告明明得到趙大榮之同意承租本案房屋，豈會一經要求便將
    鑰匙返還？或事後僅給付1個月租金當作賠償之道理？
㈢、綜上所述，被告本件犯行，事證明確，上開辯解則不足採，
    應依法論科。
三、論罪法律之適用：
　　核被告所為，係犯刑法第306條第1項之侵入他人建築物罪、
    第320條第2項之竊佔罪。起訴意旨雖認被告係犯刑法第306
    條第1項之侵入住宅罪，然被告侵入本案房屋時，房客已租
    約到期而搬離，當時並非供人居住，茲兩者之條項相同，無
    庸變更起訴法條，併予敘明。被告以一行為同時觸犯上開罪
    名，為想像競合犯，應依刑法第55條前段規定，從一重之竊
    佔罪處斷。
四、駁回上訴部分之理由：
    原審以被告罪證明確，審酌被告前無犯罪紀錄，素行良好，
    但從事房屋仲介工作，竟擅自佔用本案房屋，有違其專業素
    養，所為不該，故於考量被告之佔用期間、手段及犯罪動機
    ，兼衡犯後否認犯行之態度，暨被告自陳為大學肄業之智識
    程度、擔任房屋仲介月薪約10萬元、離婚、育有1名子女、
    每月需負擔1萬元以上之子女扶養費之家庭經濟狀況（原審
    卷第114頁）等一切情狀，量處被告有期徒刑4月，並諭知如
    易科罰金以1000元折算1日之標準。經核原審就此部分之認
    事用法並無不合，量刑亦屬適當。被告猶執前詞否認犯罪，
    業經本院論駁如上，所提上訴為無理由，應予駁回。
五、撤銷原判決部分之理由：
　　原審以被告將本案房屋置於自己實力支配之時間自108年11
    月起算，有如上述，並參酌被告所稱：我跟趙大榮約在109
    年1月29日15時在本案房屋碰面，我跟他碰面後就直接將鑰
    匙交給他（他卷第39至40頁），而認被告佔用本案房屋之時
    間約為3 個月。再以趙大榮所指：租給之前房客之租金應該
    是1萬5000元（調偵卷第25頁），估算本案房屋每月租金利
    益為1萬5000元。並依此計算其可獲取相當於租金之利益為4
    萬5000元，而依刑法第38條之1 第1 項前段、第3 項之規定
    諭知沒收，於全部或一部不能沒收或不宜執行沒收時，追徵
    其價額，固非無見。然被告事後業已給付趙大榮1萬5000元
    作為賠償，有如上述，此亦為趙大榮於警詢時所確認在案(
    他卷第59頁)，此部分數額自應扣除，原審未察及此，沒收
    及追徵之諭知稍有不當，應由本院撤銷此部分並宣告沒收、
    追徵如主文第2項所示。
據上論斷，應依刑事訴訟法第368條、第369條第1項前段，判決
如主文。
本案經檢察官胡原碩提起公訴，檢察官王正皓到庭執行職務。
中　　華　　民　　國　　111 　年　　10　　月　　25　　日
                  刑事第十一庭  審判長法　官  張江澤
                                      法　官  郭惠玲
                                      法　官  梁志偉
以上正本證明與原本無異。
不得上訴。
                                      書記官  林明慧
中　　華　　民　　國　　111 　年　　10　　月　　27　　日
附錄：本案論罪科刑法條全文
刑法第306條
無故侵入他人住宅、建築物或附連圍繞之土地或船艦者，處1年
以下有期徒刑、拘役或9千元以下罰金。
無故隱匿其內，或受退去之要求而仍留滯者，亦同。
刑法第320條
意圖為自己或第三人不法之所有，而竊取他人之動產者，為竊盜
罪，處5年以下有期徒刑、拘役或50萬元以下罰金。
意圖為自己或第三人不法之利益，而竊佔他人之不動產者，依前
項之規定處斷。
前二項之未遂犯罰之。